【裁判字號】    96,上訴,5306
【裁判日期】    970805
【裁判案由】    違反藥事法
【裁判全文】
臺灣高等法院刑事判決                96年度上訴字第5306號
上  訴  人
即  被  告  甲○○
選任辯護人  陳志忠    律師
            徐松龍    律師
上列上訴人因違反藥事法案件，不服臺灣臺北地方法院96年度訴
字第1163號，中華民國96年11月29日第一審判決（起訴案號：臺
灣臺北地方法院檢察署95年度偵字第18439號），提起上訴，本
院判決如下：
    主  文
原判決撤銷。
甲○○明知為偽藥而販賣，處有期徒刑壹年，減為有期徒刑陸月
，緩刑參年。扣案如附表一所示之物品，均沒收。
    事  實
一、甲○○係實際設於台北市○○○路○段16號2樓「六達貿易
    有限公司」之業務經理，亦為該公司之實際負責人（該公司
    於民國92年11月24日廢止），其明知未經核准將其成分、規
    格、性能、製法之要旨，檢驗規格與方法及有關資料或證件
    ，連同原文和中文標籤、原文和中文仿單及樣品，並繳納費
    用，申請中央衛生主管機關查驗登記，經核准發給藥品許可
    證，且非領有工廠登記證者不得製造之藥品係屬偽藥，竟仍
    基於販賣偽藥之單一犯意，自92年6月間起至94年10月間止
    （起訴書誤載為91年2月間起，應予更正），在上開公司內
    ，未經核准即擅自將含有Dexamethasone（地塞米松，類固
    醇類）、Dicyclomine HCI（鹽酸待克明，興奮劑類，製狐
    臭）、Ethoxybenzamide（鎮痛解熱）、Hydrochlorothiazi
    de（利尿劑，降高血壓）、Piroxicam（解熱鎮痛）、Thiam
    ine（維他命B1)等六種西藥成分之藥粉，外型為膠囊之偽藥
    「濕樂」，以每顆膠囊平均約新臺幣（下同）一元之價格，
    連續多次販售予李憲國牟利（李憲國部分，另案於臺灣雲林
    地方法院審理中），且甲○○於第一次販售該偽藥予李憲國
    時，並將印製有「瑞士KRAURER PFARRAR KUNZLEAG.大藥廠
    榮譽出品─濕樂膠囊」等文字之標籤樣品，標示有不實草藥
    成分之「接骨木、繡線菊、薔薇、瓔珞柏、樺樹、歐鼠李皮
    、甘草」等文字及藥理分析之仿單樣品及外包裝盒樣品交付
    李憲國重複使用。而李憲國於買受該「濕樂」之偽藥後，隨
    即自行購置大、小瓶罐、印製上開標籤、仿單與外包裝盒，
    並將「濕樂」偽藥以每小瓶填充五十顆、大瓶填充一千顆，
    再分別置入標籤、仿單之方式，予以分裝（外）包裝完成後
    ，再販售予不特定之人。其中楊賴春英即以每一小瓶（每瓶
    五十顆）250元之價格向李憲國販入該「濕樂」偽藥多次，
    並旋即再以每小瓶400元之價格販售予「一天祥藥局」負責
    人蘇哲立及其他不特定之人（楊賴春英及蘇哲立涉犯販賣偽
    藥部分，業經臺灣板橋地方法院各判處有期徒刑六月，緩刑
    三年確定）。嗣因消費者王業鍵於94年12月15日以6,000元
    代價向「一天祥藥局」購入該「濕樂」偽藥後，發覺有異，
    送請臺北市衛生局檢驗，而由法務部調查局台北市調處向法
    院聲請搜索票，於附表所示地點執行搜索，並分別扣得如附
    表一所示甲○○所有且供本案販賣所用之物及附表二所示其
    所有或非其所有或無關聯性之物。
二、案經法務部調查局臺北市調處移送臺灣板橋地方法院檢察署
    檢察官呈請臺灣高等法院檢察署檢察長核轉臺灣臺北地方法
    院檢察署檢察官偵查起訴。
    理  由
壹、程序方面
  (一)按「被告以外之人於檢察事務官、司法警察官或司法警察調
    查中所為之陳述，與審判中不符時，其先前之陳述具有較可
    信之特別情況，且為證明犯罪事實存否所必要者，得為證據
    」，刑事訴訟法第159 條之2 定有明文。查證人即另案被告
    李憲國於警詢之自白與不利陳述，對被告甲○○而言，屬審
    判外陳述，惟本院認其與審判中陳述有所不符部分，因李憲
    國對於上開警詢筆錄作成，並不爭執係其自由意志所為，且
    觀察其警詢中之陳述，乃出於自然而為其真意之發言，具有
    可信之特別情況，且所述為證明犯罪事實之存否所必要，是
    依前揭規定，應認李憲國於警詢之陳述，具有證據能力。
  (二)被告雖於原審另辯稱調查員係無搜索票之情況下，於95年2
    月24日前往被告位於臺北市○○○路○段16號2樓搜索，因而
    認該次搜索並不合法，所取得之證據亦無證據能力等語。惟
    經調閱原審95年度聲搜字第309號卷宗審閱結果，確實有核
    准對被告之搜索，該搜索票核准之範圍：案由：違反藥事
    法；有效期間：95年2月24日17時起至95年2月25日17時30
    分止；受搜索人：甲○○；處所：臺北市中山區○○○
    路○段16號2樓及附屬建物；身體：甲○○；物件：甲○
    ○之交通工具；應扣押之物「濕樂膠囊」偽藥成品、半成
    品、散裝成品及製造原料、廣告傳單、相關宣傳品、進貨、
    銷貨資料、存摺及帳冊、販售偽藥之名冊及進貨廠商名單等
    ，並有該搜索票一份附卷可稽，則司法警察於95年2月24 日
    持上開搜索票，前往上開地點對被告執行搜索，並扣得如附
    表一、附表二編號(四)所示之物品，自無違法搜索之情甚明，
    是被告此部分之辯解，並非可採。
  (三)被告以外之人於審判外之言詞或書面陳述，除法律有規定者
    外，不得作為證據。被告以外之人於審判外之陳述，經當事
    人於審判程序同意作為證據，法院審酌該言詞陳述或書面陳
    述作成時之情況，認為適當者，亦得為證據。當事人、代理
    人或辯護人於法院調查證據時，知有第159條第1項不得為證
    據之情形，而未於言詞辯論終結前聲明異議者，視為有前項
    之同意，刑事訴訟法第159條第1項及第159 條之5分別定有
    明文。查本案卷內其餘被告以外之人於審判外之陳述，檢察
    官、被告及其選任辯護人均未爭執其得為證據之資格（見本
    院97年１月７日準備程序筆錄），且迄本院辯論終結前，復
    未就該等證據之證據能力聲明異議，本院審酌上開證據並無
    違法取得之程序瑕疵，復無證明力過低等情形，自具有證據
    能力。
貳、認定犯罪事實所憑之證據及理由
一、被告確有於前揭時地明知為偽藥而販賣之事實，業據其坦承
    不諱，且查：
  (一)李憲國於上開時地，以一顆平均約一元之價格向被告連續購
    入「濕樂」偽藥，且被告於第一次販售該偽藥予李憲國時，
    並將印製有「瑞士KRAURER PFARRAR KUNZLEAG.大藥廠榮譽
    出品─濕樂膠囊」等文字之標籤樣品，標示有不實草藥成分
    之「接骨木、繡線菊、薔薇、瓔珞柏、樺樹、歐鼠李皮、甘
    草」等文字及藥理分析之仿單樣品及外包裝盒樣品交付李憲
    國使用。嗣李憲國於買受該「濕樂」之偽藥後，隨即自行購
    置大、小瓶罐、印製上開標籤、仿單與外包裝盒，並將「濕
    樂」偽藥以每小瓶填充50顆、大瓶填充1,000顆，再分別置
    入標籤、仿單之方式，予以分裝、外包裝完成後，販售予不
    特定之人。適有證人楊賴春英以每一小瓶250元之價格向李
    憲國販入該「濕樂」偽藥多次，並旋即再以每小瓶400元之
    價格販售予蘇哲立及其他不特定之人等情，業經證人李憲國
    於警詢「偵查及原審審理供述或證述明確（見臺灣板橋地方
    法檢察署95年度偵字第14861號偵查卷第6頁至第12頁、原審
    96 年11月15日審判筆錄第3頁至第9頁）、證人楊賴春英、
    蘇哲立於原審審理中（見原審96年11月15日審判筆錄第8頁
    至第12頁）證述明確，復有免用統一發票收據一份、法眼系
    統資料一份、託運單一份、估價單一份、中區農會電腦共用
    中心匯款委託書、李憲國名片一張、甲○○名片一張、印製
    有「瑞士KRAURER PFARRAR KUNZLEAG.大藥廠榮譽出品─濕
    樂膠囊」等文字之標籤一份、「接骨木、繡線菊、薔薇、瓔
    珞柏、樺樹、歐鼠李皮、甘草」等文字及藥理分析之仿單一
    份及「濕樂」外包裝盒照片一張及扣案如附表一所示及附表
    二編號(一)、(二)、(三)所示之物扣案可稽。而王業鍵於前開時、
    地，向蘇哲立所經營「一天祥藥局」以6,000元代價所購得
    之「濕樂」藥品，經送臺北市政府衛生局鑑驗結果，含有
    Dexamethasone、Dicyclomine、Ethoxybenzamide、Hydroch
    lorothiazide、Piroxicam、Thiamine等西藥成分，且屬未
    經核准擅自製造之偽藥等情，亦有該局95年2月21日北市衛
    藥食字第09531226000號函、95年2月13日檢驗報告各一件附
    卷可憑（見臺北市調查處卷第13頁至第18頁）；另警員於95
    年2月23日搜索「一天祥藥局」時，將其中扣得之「濕樂」
    藥品2盒；於95年2月24日搜索被告位於臺北市○○○路○段
    16號2樓處所時，將其中扣得之部分膠囊藥錠，均送請臺北
    市衛生局檢驗結果，亦俱含成分相同之Dexamethasone、
    Dicyclomine、Ethoxybenzamide、Hydrochlorothiazide、
    Piroxicam、Thiamine等藥物之事實，亦有該局95年5月8日
    北市衛藥食字第09533207100號函暨所附藥檢參字第0950005
    710號、第00000000000號檢驗報告書各一份在卷可考（同前
    偵查卷第50頁至第58頁）。足認被告販售予李憲國，再由李
    憲國輾轉經由楊賴春英、蘇哲立販賣予消費者即王業鍵之「
    濕樂」藥品，顯係未經核准擅自製造之偽藥甚明。
  (二)綜上，本案事證已臻明確，被告犯行洵堪認定，應依法論科
    。
二、論罪科刑
  (一)被告行為後，94年2月2日修正公布之刑法，已於95年7月1日
    生效施行（以下簡稱修正前、後刑法），其中第2條第1項「
    行為後法律有變更者，適用行為時之法律。但行為後之法律
    有利於行為人者，適用最有利於行為人之法律」之規定，係
    規範行為後法律變更所生新、舊法律比較適用之準據法，於
    刑法修正施行後，自應適用該修正後之第2條第1項之規定，
    為「從舊、從輕」之比較；又比較新舊法時，應就罪刑有關
    之共犯、未遂犯、想像競合犯、牽連犯、連續犯、結合犯，
    以及累犯加重、自首減輕暨其他法定加減原因（如身分加減
    ）與加減例等一切情形，綜其全部罪刑之結果而為比較後，
    再適用有利於行為人之法律處斷，而不得一部割裂分別適用
    不同之新、舊法（最高法院24年上字第4634號、29年上字第
    964號判例意旨及最高法院95年度第8次刑事庭會議決議參照
    ）。查：95年7月1日施行之修正後刑法第33條第5款規定，
    已將原罰金刑最低額度由銀元一元（相當於新臺幣三元），
    提高為新臺幣一千元以上，且以百元計之，比較新、舊法結
    果，應以行為時法律即修正前刑法第33條第5款規定有利於
    被告。
  (二)藥事法第83條雖於95年5月30日公佈修正，然該次修正內容
    僅係刪除常業犯之規定，就構成要件之內容及刑度均未修正
    （前次修正為93年4月21日），自無比較新舊法之必要。
  (三)按製造藥品，應將其成分、規格、性能、製法之要旨，檢驗
    規格與方法及有關資料或證件，連同原文和中文標籤、原文
    和中文仿單及樣品，並繳納費用，申請中央衛生主管機關查
    驗登記，經核准發給藥品許可證後，始得製造；而未經核准
    ，擅自製造者，即為偽藥，藥事法第6條、第39條第1項及第
    20條第1款分別定有明文。查被告在「六達貿易有限公司」
    內未經核准擅自販賣未經核准製造之「濕樂」藥品，即屬未
    經核准擅自販賣偽藥，核其所為，係犯藥事法第83條第1項
    之販賣偽藥罪。又查刑事法若干犯罪行為態樣，本質上原具
    有反覆、延續實行之特徵，立法時既予特別歸類，定為犯罪
    構成要件之行為要素，則行為人基於特別概括之犯意，在密
    切之一定時、地持續實行之複次行為，倘依社會通念，於客
    觀上認為符合一個反覆、延續性之行為觀念者，於刑法評價
    上，即應僅成立一罪。學理上所稱「集合犯」之職業性、營
    業性或收集性等具有重複特質之犯罪均屬之，例如經營、從
    事業務、收集、販賣、製造、散布等行為概念者是（最高法
    院95年度台上字第1079號判決參照）。被告雖於二年餘內多
    次販賣偽藥予李憲國，惟客觀上符合一個反覆、延續性之行
    為觀念，於刑法評價上僅成立一罪即足，自應以集合犯論處
    之。檢察官雖認被告係成立藥事法第82條第1項之製造偽藥
    罪，然本案並未查獲任何足以製造藥品之器械，且在其處所
    查獲之藥物經本院送請檢驗結果，其中之類固醇及興奮劑成
    分與前所查扣之「濕樂」膠囊所檢驗出之成分不同，此有行
    政院衛生署藥物食品檢驗局97年4月29日藥檢參字第0970005
    104號函及內附之檢驗報告書各一件在本院卷可按，而其究
    係如何轉化製造之事實，尚有待於積極之證據證明，如僅以
    原料種類、數量甚多，應難據以推認被告有何製造偽藥之犯
    行，惟其基本之社會事實相同，起訴法條應予變更。
三、原審據以論罪科刑，固非無見，惟並無足夠確實之證據足資
    認定被告有何製造偽藥之犯行，業如上述，原審據以論罪科
    刑，尚有未洽，被告提起上訴否認此部分犯罪，為有理由，
    應由本院將原判決撤銷改判。爰審酌被告犯罪之動機、目的
    、手段、教育智識程度，長期未依藥事法規定取得中央衛生
    主管機關許可之藥品許可證，即擅自販賣偽藥，危及他人身
    體健康，且有礙於國家對於藥物之管理，惟犯後坦承犯行，
    態度良好等一切情狀，量處如主文所示之刑。又被告前開犯
    行之犯罪時間係於96年4月24日之前，且無中華民國96年罪
    犯減刑條例所定不得減刑之情形，爰依同條例第2條第1項第
    3款規定減其宣告刑二分之一。
四、按法院對於具備緩刑條件之刑事被告，認為以暫不執行刑罰
    為適當者，得宣告緩刑，為刑法第74條所明定，至於暫不執
    行刑罰之是否適當，則由法院就被告有無累犯之虞，及能否
    由於刑罰之宣告而策其自新等一切情形，依其自由裁量定之
    ，與犯罪情節是否可原，並無關係（最高法院29年上字第26
    號判例參照）。查本件被告前未曾受有期徒刑以上刑之宣告
    ，有本院被告前案紀錄表一紙在卷可按，其於偵查及審理時
    已就販賣偽藥之情節供承甚詳，足見被告已有相當悔意，且
    本案尚無發現有何嚴重損及消費者健康之情，且被告現罹有
    高酯質血症、高血壓性心臟病、非胰島素依賴型糖尿病，並
    於95年8月間接受心臟冠狀動脈繞道手術等情，有其所提馬
    偕醫院診斷證明書在卷可查，本院因認被告經此偵查、審判
    程序，復經科刑教訓，當已知所警惕而無再犯之虞，因認所
    宣告之刑以暫不執行為適當，爰併諭知緩刑三年（緩刑以裁
    判時法之情狀適用之），以啟自新，併觀後效。
五、按違禁物係指依法令禁止製造、運輸、販賣、持有及行使之
    物而言。藥事法對偽藥及禁藥，並無禁止持有規定，則除其
    他法令另有禁止製造、運輸、販賣、持有及行使規定外 (如
    安非他命，麻醉藥品管理條例第13條規定，不得非法輸入、
    製造、運輸、販賣、持有、施打或吸用，屬違禁物)， 偽藥
    及禁藥，並非均屬違禁物，最高法院85年度台上字第4545號
    判決意旨參照。次按，藥事法第79條第1項規定「查獲之偽
    藥或禁藥，沒入銷燬之」，上開沒入銷燬規定，係列於藥事
    法第8章「稽查及取締」內，而非列於第9章之「罰則」，其
    性質應屬行政秩序罰，屬行政機關行政程序科罰之權限，法
    院自不得越權於判決內諭知沒入銷燬（最高法院92年度台上
    字第2718號判決參照）。查扣案附表一所示、、、
    、偽藥，尚未經衛生主管機關處分沒入銷燬，且屬被告所
    有且供本案犯罪所用之物，業據其陳明在卷，應依刑法第38
    條第1項第2款之規定，併予宣告沒收（司法院82年4月23日
    （82）廳刑1字第4111、7660號函參照）；另如附表編號一
    所示編號、、、、、、物品，亦係被告所有
    供其販賣偽藥所用之物，經其陳明在卷，併應依刑法第38條
    第1項第2款之規定宣告沒收。至如附表二編號(一)、(二)、(三)所
    示「濕樂」偽藥，既係被告販售予李憲國後，再由李憲國輾
    轉販售楊賴春英、蘇哲立，已非屬被告所有之物，及如附表
    二編號(一)、(二)、(三)其餘之物及編號(四)之物，或雖為被告所有
    ，然無極證據可資證明與本件犯罪有直接關連性，或非被告
    所有，無從宣告沒收，附此敘明。
據上論斷，應依刑事訴訟法第369條第1項前段、第364條、第299
條第1項前段、第300條，藥事法第83條第1項，刑法第2條第1項
、第11條前段、第74條第1項第1款、第38條第1項第2款，修正前
刑法第33條第5款，中華民國96年罪犯減刑條例第2條第1項第2款
、第7條，判決如主文。
本案經檢察官吳國南到庭執行職務
中    華    民    國    97    年    8     月    5     日
                  刑事第十庭審判長法  官  楊炳禎
                                  法  官  李春地
                                  法  官  朱光仁
以上正本證明與原本無異。
如不服本判決，應於收受送達後十日內向本院提出上訴書狀，其
未敘述上訴之理由者並得於提起上訴後十日內向本院補提理由書
（均須按他造當事人之人數附繕本）。
                                  書記官  王宜玲
中    華    民    國    97    年    8     月    28    日
附錄：本案論罪科刑法條全文
藥事法第83條
明知為偽藥或禁藥，而販賣、供應、調劑、運送、寄藏、牙保、
轉讓或意圖販賣而陳列者，處7年以下有期徒刑，得併科新臺幣5
百萬元以下罰金。
犯前項之罪，因而致人於死者，處7年以上有期徒刑，致重傷者
，處3年以上12年以下有期徒刑。
因過失犯第1項之罪者，處2年以下有期徒刑、拘役或科新臺幣30
萬元以下罰金。
第 1 項之未遂犯罰之。
 附表一：
┌─────────┬────────────┬─┬─┬────────────┐
│查扣時間及地點    │  物  品  名  稱        │單│數│備                 註   │
│                  │                        │位│量│                        │
├─────────┼────────────┼─┼─┼────────────┤
│95年2月24日於陳鴻 │白色膠囊              │包│拾│甲○○所有且供本案犯罪所│
│章位於臺北市新生北├────────────┼─┼─┤用之物                  │
│路3段16號2樓處所  │粉紅色膠囊            │包│壹│                        │
│                  ├────────────┼─┼─┤                        │
│                  │紅黃相間膠囊          │包│柒│                        │
│                  ├────────────┼─┼─┤                        │
│                  │白色藥粉樣品          │包│壹│                        │
│                  ├────────────┼─┼─┤                        │
│                  │粉紅色藥粉樣品        │包│壹│                        │
│                  ├────────────┼─┼─┼────────────┤
│                  │類固醇原料            │包│壹│ 供販賣本案偽藥所用之器 │
│                  ├────────────┼─┼─┤ 材                     │
│                  │抗生素                │包│壹│                        │
│                  ├────────────┼─┼─┤                        │
│                  │利尿劑                │包│肆│                        │
│                  ├────────────┼─┼─┤                        │
│                  │Thiamine藥粉          │包│肆│                        │
│                  ├────────────┼─┼─┤                        │
│                  │鎮痛消炎藥粉          │包│陸│                        │
│                  ├────────────┼─┼─┤                        │
│                  │鎮痛解熱藥粉          │包│捌│                        │
│                  ├────────────┼─┼─┤                        │
│                  │抗生素鋁筒            │個│貳│                        │
└─────────┴────────────┴─┴─┴────────────┘
 附表二：
┌─┬───────┬─────────────────────┐
│編│查扣時間及地點│    物        品         名         稱    │
│號│              │                                          │
├─┼───────┼─────────────────────┤
│(一)│95年2月23日於 │SHILER(濕樂)25盒                        │
│  │「一天祥藥局」│進銷貨文件4張                           │
│  │蘇哲立位於臺北│濕樂廣告單3張                           │
│  │縣板橋市懷翠里│                                          │
│  │民治街59號及其│                                          │
│  │附屬建物處所  │                                          │
├─┼───────┼─────────────────────┤
│(二)│95年2月23日於 │SHILER(濕樂)2瓶                         │
│  │楊賴春英位於臺│匯款單1頁                               │
│  │南縣下營鄉賀建│包裹託運單2頁                           │
│  │村麻豆寮38號之│出貨單3本                               │
│  │1處所         │進貨單2頁                               │
├─┼───────┼─────────────────────┤
│(三)│95年2月24日於 │濕樂膠囊50顆裝71瓶                      │
│  │李憲國位於雲林│濕樂膠囊1000顆裝84瓶                    │
│  │縣崙背鄉○○路│濕樂膠囊藥丸1包 (1000顆)1包             │
│  │14 、14之1號處│1000顆裝大藥瓶(空)1箱                   │
│  │所            │50顆裝小藥瓶(空)1箱                     │
│  │              │濕樂膠囊藥丸1包                         │
│  │              │1000顆裝大藥瓶62瓶                      │
│  │              │濕樂 (SHILER)標籤貼紙(1000顆裝大瓶)1疊  │
│  │              │濕樂 (SHILER)標籤貼紙(50顆裝小瓶)1疊    │
│  │              │藥丸分裝器1個                           │
│  │              │甲○○名片1張                           │
│  │              │空塑膠瓶出貨對帳單4頁                   │
├─┼───────┼─────────────────────┤
│(四)│95年2月24日於 │存摺1冊                                 │
│  │甲○○位於臺北│訂貨單2頁                               │
│  │市中山區新生北│六達公司證書1頁                         │
│  │路3段16號2樓處│六達公司員工健保資料1頁                 │
│  │所            │林登進等匯款單2頁                       │
│  │              │94年桌曆9頁                             │
│  │              │胃藥藥粉4包                             │
│  │              │心臟病藥粉1包                           │
│  │              │黃胺藥2包                               │
│  │              │出貨及聯絡資料6頁                       │
│  │              │出貨明細1頁                             │
│  │              │中連貨運請款單1頁                       │
│  │              │七星化學製藥公司乙氧基苯胺外包裝1頁     │
│  │              │七星公司銷貨單等3頁                     │
│  │              │原料成分分析表7頁                       │
│  │              │賜肝寶軟膠囊簡介資料13頁                │
│  │              │局部麻醉劑樣品1包                       │
└─┴───────┴─────────────────────┘


司法院資訊處製作；財團法人民間司法改革基金會備份。
